【裁判字號】    94,上訴,1268
【裁判日期】    950329
【裁判案由】    偽造文書等
【裁判全文】
臺灣高等法院刑事判決                94年度上訴字第1268號
上  訴  人  臺灣宜蘭地方法院檢察署檢察官
被      告  戊○○
被      告  乙○○
被      告  辛○○
上列二人共同
選任辯護人  蔡錦得律師
被      告  丙○○  男  61歲（民國○○年○月○○日生）
                    身分證統一編號：Ｚ000000000號
                    住台北市○○○路○段318巷6號4樓
被      告  己○○  女  61歲（民國○○年○○月○○日生）
                    身分證統一編號：Ｚ000000000號
                    住台北市○○○路○段318巷6號4樓
共      同
選任辯護人  葉韋良律師
            張瑄律師
            陳清進律師
被      告  甲○○  男  46歲（民國○○年○○月○○日生）
                    身分證統一編號：Ｚ000000000號
                    住宜蘭市○○路121巷31號12樓之1
                    住宜蘭縣羅東鎮○○路102號
上列上訴人因偽造文書等案件，不服臺灣宜蘭地方法院92年度訴
字第19號，中華民國94年3月10日第一審判決（起訴案號：臺灣
宜蘭地方法院檢察署89年度偵字第2678號），提起上訴，本院判
決如下：
    主  文
上訴駁回。
    理  由
壹、公訴意旨略以：緣被告戊○○與其妻魏婉如（已於民國89年
    3 月8 日死亡）係址設宜蘭縣羅東鎮○○路102 號洋廣實業
    有限公司（以下簡稱洋廣公司）之負責人，從事成衣製銷業
    務。被告己○○與戊○○夫婦係世交，其夫被告丙○○亦為
    洋廣公司之股東。被告乙○○與戊○○夫婦則同為宜國企業
    有限公司（以下簡稱宜國公司）股東。戊○○夫婦於商業活
    動中，經營不善，陸續向丙○○夫婦、另一被告甲○○、劉
    進宜（另為不起訴處分）之妻方阿綢等人借款及借用支票。
    魏婉如因其母游來好與庚○○同為宜蘭縣羅東鎮中山女獅子
    會會友而認識庚○○，戊○○、魏婉如見庚○○經濟狀況甚
    佳，竟基於意圖為自己不法所有之概括犯意，於87年12月間
    向庚○○謊稱；其等有很多成衣訂單但無資本，邀庚○○出
    資合夥經營公司，致庚○○陷於錯誤而同意提供資金，約定
    由戊○○夫婦提供技術並負責接受客戶訂單、訂購原料、覓
    廠加工、行銷轉售及收取貨款等業務之合夥方式，在洋廣公
    司原址合夥經營豪漢實業有限公司（以下簡稱豪漢公司），
    公司所得利潤由庚○○分得6 成、戊○○夫婦分得4 成，雙
    方在豪漢公司未正式成立前，先以洋廣公司之名義對外營業
    。被告戊○○並與其妻魏婉如分別以下述詐術，使庚○○投
    入如下述之資金：
一、先由戊○○與其妻魏婉如持乙○○為發票人之4 紙面額計新
    臺幣（下同）6,000,000 元之支票，向呂翁素容之夫呂孔智
    調借款項，呂孔智即以其子呂正雅4 紙同面額之支票交付被
    告戊○○與其妻，被告戊○○與其妻即於88年3 月間，在不
    詳地點，偽以呂正雅之名義製作與洋廣公司魏婉如簽訂委託
    加工契約書1 紙，內容約定由呂正雅委託洋廣公司承製毛衣
    ，並由被告戊○○與其妻魏婉如持上開偽造之契約書予庚○○，表示呂正雅向聯勤廠標得承製軍用毛衣背心1 批，並交
    付嗣後均已兌現呂正雅之上開4 紙支票，以此取信庚○○，
    先使庚○○不疑有他。
二、被告戊○○與其妻魏婉如，遂再夥同被告己○○、丙○○、
    乙○○、辛○○（公訴人漏植），由被告戊○○與其妻向庚○○表示需向貿川纖維有限公司（以下簡稱貿川公司），紘
    慶實業有限公司（以下簡稱紘慶公司）及其他成衣商價購原
    料，由被告己○○、丙○○分別假任貿川公司及紘慶公司之
    業務代表，被告乙○○、辛○○假冒成衣商，其等並多次與
    庚○○洽談業務。再由其等基於同上偽造文書之概括犯意，
    自88年1 月間至5 月間，於不詳地點製作紘慶公司、貿川公
    司向豪漢公司或魏婉如簽訂之買賣契約書，再由己○○、丙○○提供其等及不知情之子女周怡雯（另為不起訴處分）、
    周奕宏之帳戶、乙○○提供自有帳戶、辛○○提供自有帳戶
    、戊○○與其妻魏婉如提供不知情之黃淑惠（另為不起訴處
    分）、謝佳穎、劉玟玲、林昭謹等人帳戶作為匯款之用。被
    告乙○○、辛○○並交付庚○○多張支票作為購買成衣之貨
    款。庚○○不察，陸續將如附表2 所示金額，匯入被告己○○所提供如附表2 所示帳戶內共計30,517,460元及如附表3
    所示之票據款項共計32 ,769,790 元（以上計63,287,250元
    ）；將1,573,500 元匯入被告丙○○所提供如附表4 編號5
    所示之帳戶內；交付88年3 月19日偽造之紘慶公司與豪漢公
    司買賣契約書上所載貨款1,650,000 元現金予被告丙○○及
    胡添賜；復分別將附表4 編號6 、7 所示金額匯入水環企業
    股份有限公司如附表4 編號6 、7 所示帳號內。
三、被告戊○○與其妻魏婉如再利用綜理公司業務之機會，向庚○○偽稱：所購之原料需覓廠商代為加工製作成衣，其已與
    加工成衣廠商周怡雯（另為不起訴處分）、黃淑惠、辛○○
    等簽訂成衣代工契約，亟需支付加工工資等語。被告戊○○
    與其妻魏婉如事先並與辛○○串謀，於庚○○或公司會計小
    姐打電話詢問業務事項或款項是否匯入時，需表示確有其事
    ，致庚○○陷於錯誤，陸續以匯款、現金交付及支付支票之
    方式，給付與周怡雯、呂溪進、黃淑惠如附表5 所示金額共
    計10,298,000元（即6,446,000+3,852,000）。 嗣又以所製
    成衣銷售一空，需向他廠商購買成衣品，以應客戶要求為由
    ，連續要求庚○○將附表6 所示金額計12,758,185元，匯入
    提供成衣成品之廠商周奕宏、謝佳穎、辛○○、林昭謹、劉
    玟玲之帳戶內。
四、其間被告戊○○與己○○、乙○○為取信於庚○○，佯稱前
    揭加工完成之成衣需交由承銷商代為銷售，即基於同上偽造
    文書之概括犯意，於不詳地點，製作甲○○、呂方枝、邱紋
    慶、劉進宜與豪漢公司簽訂之買賣契約書，並事先與甲○○
    串謀，於庚○○或會計小姐打電話詢問相關事項時，予以表
    示確有其事之情，並將向該等人收取之訂金支票繳回豪漢公
    司。魏婉如於89年3 月8 日死亡後，前述訂金支票全數退票
    ，經庚○○向被告戊○○追問，被告戊○○始坦承前述相關
    契約均係偽造，公司對外營運皆係騙局，庚○○始知受騙，
    扣除已收取之訂金及轉融資支付部分，約為7 、8 千萬元，
    被告戊○○、己○○、乙○○、丙○○因而涉犯刑法第339
    條第1 項（公訴人漏植第1 項）詐欺取財罪嫌、同法第210
    條之偽造文書罪嫌。被告甲○○、辛○○係犯同法第339 條
    第1項詐欺取財罪嫌等語。
貳、按刑法第399條第1項詐欺取財之構成要件，必須是行為人以
    詐術行為使人陷於錯誤之認識，而為物之交付，且構成要件
    要素事實間，要有因果關係存在，始該當之。即行為人以作
    為或不作為之方式向相對人傳遞與事實不符之資訊，並因而
    使相對人認識錯誤，倘欠缺相對人之錯誤認識或欠缺行為人
    使人陷於錯誤之故意，自無法構成詐欺罪。本件公訴人認被
    告戊○○、己○○、丙○○、乙○○、辛○○、甲○○涉犯
    上開罪嫌，無非以告訴人庚○○之指訴、附表2- 6所示之匯
    款、票據資料為佐證。且以下述事證為據：
一、被告戊○○部分：
    證人即被告甲○○所屬嘉得紙器公司之受僱人劉玟玲證稱，
    魏婉如即向其借用帳戶以為匯款之用，而被告戊○○曾與魏
    婉如共同向其拿取所匯款項；證人謝佳穎證稱，魏婉如曾向
    其表示，伊借給她的存褶、印章在戊○○處；證人即豪漢公
    司會計楊淑后證稱：被告戊○○在公司有座位；證人即豪漢
    公司司機王慶宗證稱：公司一般業務由戊○○夫婦處理；被
    告己○○供陳：戊○○曾請伊匯款，並曾提領款項交付被告
    戊○○等語；告訴人所簽發附表3 編號1 之支票，有被告戊○○背書，足認被告戊○○實有參與詐欺之行為。
二、被告己○○部分：
    被告己○○自承，若告訴人詢問有關原料之事，即通知被告
    戊○○及魏婉如出面；證人楊淑后證稱，多次打電話予己○○提及業務、匯款之事等語；被告己○○提供其子女周怡雯
    、周奕宏之帳戶供庚○○將款項匯入。所匯入之資金中亦有
    未完全提領約450,000 元。
三、被告丙○○部分：
    其帳戶內曾有1,573,500 元之匯入紀錄、紘慶公司與豪漢公
    司間之買賣契約。
四、被告乙○○部分：
    被告乙○○與戊○○夫婦均為宜國公司股東；證人楊淑后證
    稱，被告乙○○常至辦公室走動，當知悉被告戊○○與庚○○之關係；被告乙○○提供個人帳戶及支票予魏婉如使用。
五、被告辛○○部分：
    被告辛○○將本人支票及客票交付告訴人。
六、被告甲○○部分：
    被告甲○○自承魏婉如要伊應付告訴人，隨機應變等語。
、訊據被告戊○○、己○○、丙○○、乙○○、辛○○、甲○○均否認犯行。被告戊○○於原審即辯稱：豪漢公司之運作
    ，伊並未實際參與。豪漢公司並無工廠、工廠登記、生財設
    備，不能生產、購料及製作成衣，告訴人完全是以該公司、
    庚○○、庚○○之夫黃啟智之名義，向合作金庫蘇澳支庫及
    華南銀行羅東分行以票貼借貸，得款花用，又因豪漢公司並
    無票貼所需之發票，故以偽造之買賣契約書權充交易憑證，
    進行冒貸，故無所謂以經營成衣為業，並進行四、六分帳之
    事等語。另具狀於本院辯稱：告訴人庚○○於88年2月成立
    豪漢公司曾邀被告參與為股東，為被告所反對，此有證人楊
    淑后在丁○89年偵字第2454號偵查中具結為證，可證明被告
    戊○○反對列入公司股東。又豪漢公司均無營業，證人王慶
    宗於93年9月27日原審具結證述：「任職期間都沒有看過客
    戶到公司」、「（任職豪漢公司是否有送貨品到豪漢公司？
    ）我都沒有看過」、「沒有賣也沒有看過」。至告訴人庚○○簽發之支票HE0000000號乙張由被告戊○○背書轉讓他人
    乃告訴人託魏婉如向簡錦輝的太太簡陳寶淑借款，簡錦輝要
    求被告夫婦背書以保證支票之兌現等語。被告己○○辯稱：
    伊從未表明自己為貿川公司之負責人或業務代表，告訴人所
    提出之貿川與豪漢公司間原料紗買賣契約書9份，均非伊所
    寫，與伊無關，伊僅提供自己、其夫丙○○、其子女周怡雯
    、周奕宏等人之帳戶予魏婉如使用等語。被告丙○○辯稱：
    伊從未表明自己是紘慶公司之負責人或業務代表，也未偽造
    紘慶公司與豪漢公司之契約書，伊之帳戶均由其妻己○○在
    使用等語。又己○○、丙○○於本院具狀辯稱：本件係庚○○與魏婉如二人以豪漢實業有限公司、庚○○、庚○○之夫
    黃啟智之名義向合庫蘇澳支庫及華銀羅東分行票貼借貸，但
    豪漢無營業，無發票，故以偽造卷附多張買賣合約書作為交
    易憑證向銀行冒貸。卷內劉玫玲（89.8.8調查站筆錄）、方
    阿綢（89.8.14調查站筆錄）、謝佳穎（89.8.9調查站筆錄
    ）、黃淑惠（89.8.12調查站筆錄）、林昭謹（89.8.11調查
    站筆錄、90.8.23偵訊筆錄）等人之供詞，可知魏婉如藉口
    生意之用，向前開人等借用帳戶與魏婉如向被告己○○借用
    銀行帳戶之藉口及手法如出一轍，完全相同，告訴人庚○○
    透過合庫蘇澳支庫經理吳大維為乙○○、林洋廣開戶領取支
    票供魏婉如使用（偵卷64頁90年11月29日筆錄），其目的也
    是為了借用支票，達成其票貼融資之目的，告訴人對此不否
    認曾以乙○○、辛○○等人所提供之客票向銀行辦理票貼或
    以貿川公司、紘慶公司與豪漢公司間之買賣契約代替統一發
    票作為交易憑證，向銀行信貸（地院卷2第190頁），告訴人
    指稱不斷投入資金，致遭詐騙九千多萬元云云，然庚○○並
    無法交侍金錢之來源等語。被告乙○○辯稱：從未表明自己
    是成衣商欺騙告訴人，伊僅單純將支票帳戶借予魏婉如使用
    ，且支票開戶時，告訴人亦在場等語。被告辛○○辯稱：伊
    從未表明自己是成衣商欺騙告訴人，伊僅單純將支票帳戶借
    予魏婉如使用等語。被告乙○○、辛○○於本院具狀辯稱：
    告訴人庚○○經營之豪漢實業有限公司係以經營銀行票貼借
    貸為業，非以經營成衣為業。因無票貼所需之發票，係以偽
    造之卷附買賣合約書多張權充交易憑證進行冒貸。被告乙○○經營中左汽車、辛○○經營汽車洗車業，自始為告訴人所
    明知，並無假冒成衣商之情。證人林廣洋證述其開車搭載被
    告乙○○、魏婉如、庚○○三人到合庫蘇澳支庫開戶領用
    100張又搭載辛○○、魏婉如至第一銀行宜蘭分行設立支票
    存款帳戶，亦係由庚○○介紹而促成。證人楊淑后並不認識
    被告辛○○，所為証詞所指被告辛○○多次到實業石且以經
    營成衣為業，顯有違誤。又告訴人指稱本案遭騙九千多萬元
    並無實據。依據財政部北區國稅局羅東稽征處函臺灣宜蘭地
    方法院其銷售額0000000元、銷項稅額333898元、進貨
    0000000元、固定資產0000000元、進項稅額515411元、應稅
    額28958元、留抵稅額140288元，就其總銷售額僅0000000元
    與其指稱本案遭騙00000000元差距甚大，顯有矛盾等語。被
    告甲○○則辯稱：告訴人打電話時沒有表明身分，且未表明
    自己是成衣商，也沒有偽造契約書，打電話的人問我說是否
    認識魏婉如以及是否借錢給魏婉如等語。
肆、經查：
一、告訴人是否確實支出如附表2至6所示之金額即92,317,435元
    乙節，並無法證明：
（一）僅有卷附匯款及票據往來之資料，不足以證明均屬告訴人
      所投入之資金：
    (1)公訴人雖認，卷附匯款及票據資料為告訴人投入豪漢公司
      之資金，扣除已收取之訂金及轉融資支付部分後為被告等
      人所詐得之金額云云。然查，附表2 至6 所示之各筆匯款
      資料中，匯款人除庚○○外，亦有魏婉如、公司會計楊淑
      后、豪漢公司、庚○○之妹即徐硯琳等人，支票之發票人
      除庚○○外，另有豪漢公司、益記鋼索行（以下簡稱益記
      鋼索）等，並非全部自庚○○之帳戶中匯出。告訴人雖對
      其資金來源證稱：「票貼，還有仁記鋼索有限公司、益記
      鋼索有限公司（應為益記鋼索行）所賺的錢，從帳戶內轉
      帳，大部分是公司賺的錢也有一些信用貸款。」等語（見
      原審卷2第180頁），惟就所謂「仁記鋼索、益記鋼索所賺
      的錢」部分，並無證據足資證明確為其資金來源；就票貼
      及信用貸款部分，依卷附合作金庫蘇澳分行93年4月22日
      合金蘇營字第0930002129號函所附豪漢公司辦理票據貼現
      情形 (見原審卷1第304頁至376頁)，自88年3月22日至89
      年1 月10日為止，票據借款金額計44,300,000元，而於魏
      婉如生前均由豪漢公司以貼現票據償還，於魏婉如死後才
      由庚○○清償。
    (2)告訴人於審理時亦未曾否認，曾以被告乙○○、辛○○等
      人所提供之支票成為客票向銀行辦理票貼，或以貿川等公
      司與豪漢公司間之買賣契約書代替統一發票以作為交易憑
      證，向銀行進行信用貸款（參見原審卷2第190頁）。復參
      之，證人呂正雅在調查站調查時曾證稱，魏婉如曾持被告
      乙○○4張支票與其父親呂孔智換票週轉（參見調查站卷
      第74、75頁）；證人方阿綢證稱，魏婉如曾以豪漢公司需
      要客票向銀行融資貼現為由，向其借用支票（參見調查站
      卷第87頁）；證人呂翁素容則證稱：魏婉如曾持1張宜國
      公司法定代理人林盈佩之支票向其換了1張同面額之支票
      作為週轉（參見調查站卷第82-83頁）；被告甲○○亦稱
      ，豪漢公司所以持有其所開立之支票，乃魏婉如向其母親
      劉阿守表示需要週轉，而持他人支票作為換票之票據（參
      見調查站卷第24-25頁、原審卷1第136頁），顯見豪漢公
      司向銀行票貼所得之金額，應有部分是屬於魏婉如用以票
      換票或週轉之方式取得，難認全屬告訴人之合夥資金。故
      而，僅有卷附匯款及票據往來之資料，不足以證明均屬告
      訴人所投入之資金，應屬明確。
    (3)告訴人於偵查中雖指訴，被告戊○○、魏婉如與告訴人庚○○合夥成立豪漢公司，係以被告戊○○夫婦提供技術，
      告訴人庚○○提供資金之方式合夥經營，嗣公司所得利潤
      由告訴人庚○○分得6 成、戊○○夫婦分得4 成等語，公
      訴人並進而以告訴人前揭指訴，推認附表2 至6 之資金應
      均由告訴人所投入。惟查，告訴人嗣於原審審理時即改稱
      ，因為全部資本都是由仁記鋼索、益記鋼索拿出來的，當
      初伊向戊○○說這些錢要全部還給仁記、益記鋼索，還清
      後再以6、4比例分利潤，豪漢公司的錢流向益記、仁記是
      為了清償，且其妹徐硯琳亦有投資，金額不到10,000,0
      00元等語（參見原審卷2第240、251頁），其偵審所述即
      有歧異，其妹徐硯琳既有投資，足認附表2至6之金額，確
      非均由其出資。況其所稱資本是由仁記鋼索、益記鋼索拿
      出來的，並無證據以實其說，況由卷附仁記鋼索、益記鋼
      索於87年12月間至89年3月間對合庫蘇澳分行之借款明細
      亦撥入仁記、益記鋼索行之數額亦甚鉅，並非如告訴人所
      指稱由仁記、益記拿柮來的，此有合作金庫銀行蘇澳分行
      93年4月22日金合蘇營字第09300002129號函及附件借款明
      細表足稽（原審卷(一)第304頁至307頁）。
（二）豪漢公司有下述顯著未正常營運之狀況，對於豪漢公司並
      未實際從事本業經營等情，告訴人實難諉稱均不知悉：
    (1)依證人楊淑后於審理中所證，其任職期間沒有看過向貿川
      及紘慶公司購買之原料，對於原料流向不清楚，客戶不多
      ，只看過在庭的被告乙○○，另外匯款會和被告己○○聯
      絡，確認匯款情形，未曾至公司的客戶，即沒有聯絡，不
      曾接過客戶訂貨電話等語（參見原審卷2第116頁以下）；
      證人即豪漢公司之司機王慶宗則證稱，伊沒有載過原料或
      成衣，沒有看過有人送貨品到豪漢公司，沒有看過豪漢公
      司銷售、進出貨品等語（參見原審卷2第139頁以下），可
      見豪漢公司幾無何營業行為存在。復依證人楊淑后所證，
      告訴人係每天都到公司，並保管公司大小章（參見偵查卷
      1第102頁、原審卷第116頁以下），則告訴人所稱對於豪
      漢公司之經營實況均不知悉，直待魏婉如死亡後，才真相
      大白云云，實與常理不符，於經驗法則，甚難採信。
    (2)另就辯方所詰問關於開立收受發票乙節，告訴人庚○○所
      證，亦多有隱飾矛盾之處：
      辯護人問 (以下簡稱問)： 「豪漢公司銷貨是否開立統一
      發票給買受人？如何開立？」辯護人詰問。
      告訴人答(以答代之)：「他們都說不要發票。」
      問：「進出貨都沒有發票會計帳如何處理？」
      答：「會計師會處理。」
      問：「洋廣實業股份有限公司是何人負責經營？與妳有何
           關係？」
      答：「洋廣與我沒有關係。」
      問：「洋廣實業股份有限公司與豪漢公司是否有業務往來
           ？往來之內容為何？」
      答：「沒有業務往來。」
          （提示告訴人93年10月27日庭呈之統一發票，於證物
          袋）
      問：「洋廣公司為何開大量發票給豪漢公司？」
      答：「因為貿川拿不出統一發票，所以魏婉如就叫洋廣開
           發票出來，實際上我們沒有與洋廣公司交易。」
      問：「洋廣公司開的發票都在88年11、12月間而貿川的交
          易時間是88年1 月至9 月？」
      答：「因為是年底要結帳，這些不關我的事，魏婉如說由
          洋廣開出發票，作為貿川進貨用。」
      則告訴人先指洋廣公司與豪漢公司並無往來，提示往來發
      票又改稱是貿川公司拿不出發票，所以開立洋廣公司發票
      ，惟發票上所載金額、交易內容等又無一與豪漢公司、貿
      川公司間之交易內容相吻合，告訴人對於如此異常情形，
      竟稱均不知悉，實難令人相信。
（三）綜上，告訴人是否不知其與被告戊○○與其妻魏婉如所設
      立豪漢公司，實係晃以從事訂購原料、覓廠加工、行銷轉
      售及收取貨款為業務之公司，以致受騙參加合夥乙節，多
      有啟人疑竇之處，是即令有公訴人所提出證人劉玟玲、謝
      佳穎、楊淑后、王慶宗、己○○之證詞，以及經由被告戊○○背書之支票，足認被告戊○○實參與豪漢公司之各次
      匯款，或參與豪漢公司之各項運作，告訴人是否因認識錯
      誤，而確實支出如附表2 至6 所示之金額即92,317,435元
      乙節，實無由證明。
二、告訴人另指訴，被告戊○○與其妻魏婉如於88年3 月間，與
    乙○○基於犯意聯絡，先由被告戊○○與其妻魏婉如持乙○○之4 紙面額為6,000,000 元支票，換得呂正雅相同面額之
    4 紙支票後，偽造以呂正雅之名義製作與洋廣公司魏婉如簽
    訂委託加工契約書1 紙，持向告訴人表示呂正雅向聯勤廠標
    得承製軍用毛衣背心1 批，呂正雅因而委由洋廣公司加工，
    再交付嗣後均已兌現呂正雅之上開支票，以此取信庚○○之
    詐術云云，惟查，證人呂正雅於調查站調查時證稱：魏婉如
    確曾提出前揭支票以為換票，並有美國運通銀行支票之票據
    資料為佐（參見調查站卷第73、104-105 頁），則該等票據
    資料只能證明確有換票情事。又告訴人雖提出偽造之呂正雅
    與洋廣公司間之委託加工契約書為證（參見調查站卷第100-
    103 頁）且呂正雅之上開支票嗣確由豪漢公司提出於合作金
    庫蘇澳分行辦理票據貼現融資，雖均有兌現 (見前揭合作金
    庫蘇澳分行93年4 月22日合金蘇營字第0930002129號函暨所
    附豪漢公司辦理票據貼現明細表，原審卷1第304、305、326
    、327頁)，但被告戊○○如何以此作為詐取資金之方式，而
    告訴人是否確實因此筆軍用毛衣背心之買賣而受騙，亦無何
    證據可以佐證。
三、被告丙○○、己○○堅詞否認有由己○○冒充貿川公司或成
    衣商、由丙○○假冒紘慶公司人員。查：
  1.告訴人指訴經由共同被告戊○○與其妻魏婉如介紹與己○○
    洽談云云，顯有  瑕疵。告訴人於偵查中指訴：「我去過丙○○、己○○的公司，看他們確有成立公司，是原料商，是
    戊○○、魏婉如介紹而認識他們。」、「（問：你去貿川公
    司有無看到丙○○？）無，只看到己○○，但在農安街有見
    到丙○○，他代表紘慶公司。」（參見偵查卷1第24頁），
    複訊時改稱：「時間忘了，在台北，先去復興南路1段342號
    3樓之4，之後帶我們去台北市○○區○○街196號6樓，先去
    復興南路時她說那是貿川公司，現場有己○○、戊○○、魏
    婉如。」、「（問：當時己○○本人有無表明她是貿川纖維
    有限公司公司負責人或代表人？有無名片？）她經由戊○○
    、魏婉如介紹說她是貿川纖維有限公司負責人，沒有名片。
    」（參見偵查卷1第108 頁），並未提及有見到丙○○，是
    告訴人其究竟見面何人，前後供陳不一。且證人王慶宗於偵
    查證稱：「（問：是否曾開車載被告戊○○或告訴人庚○○
    等人至台北市接洽廠商洽談生意？）有．．．去台北復興南
    路、龍安街二處，一個叫何以文（女），一個我忘了。那個
    人（何以文）不在家，她女兒在。第二趟載戊○○、魏婉如
    去台北樹林貽賀機械談投資生意，第一趟載庚○○、戊○○
    二人。」、「（問：去龍安街、復興南路是誰事先要他帶去
    的？）因為老闆要了解業務，結果載去又找不到人。」（參
    見偵查卷1第120、121頁），故依證人王慶宗所證，告訴人
    根本未與被告己○○及丙○○在台北見面洽談生意之事。
  2.關於卷附貿川公司與豪漢公司簽訂原料紗買賣契約9份為被
    告己○○等所否認，查：
    (1)訊據被告己○○否認系爭原料紗之買賣契約書上「己○○
      」、「貿川纖維有限公司」之簽名及印文均其所為，被告
      戊○○亦否認曾參與前揭任何1 份買賣契約書，而告訴人
      庚○○亦自承確實未親見被告戊○○或己○○偽立該等契
      約書，則系爭買賣契約書究係由何人製作，實無從得知。
    (2)再者，告訴人於偵審中均未否認買賣契約書上豪漢公司之
      大小章均由其蓋印，並於偵查中證稱：「這些都是戊○○
      、魏婉如2 人簽好後再拿回給我補簽。」，則合理推斷，
      其應核閱過該等合約書之內容、確認訂貨詳情，應不致輕
      信匯款為原則。至告訴人指訴其認得其中3 份合約書中「
      己○○」、「貿川纖維有限公司」係被告戊○○之筆跡云
      云，應非可採，蓋若其確能認出被告戊○○筆跡，當不致
      猶於契約書上蓋用豪漢公司之大小章才是。
    (3)又查，證人楊淑后於原審審理時證稱：「付款印象中匯款
      給己○○，匯款後會打電話給己○○確認，告知我匯款金
      額問己○○是否有收到，一般我會問是否為洪小姐，沒有
      問是否為貿川公司... 」等語，則楊淑后是否確曾於致電
      確認匯款時，同時詢問是否為貿川公司等語，尚有可疑，
      不足以證明被告己○○確有於匯款時假冒貿川公司。
  3.復觀告訴人所提出與貿川公司簽訂之買賣契約書9份所載之
    付款情形，與附表2、3告訴人之支付情形，有以下矛盾之處
    ，以致難認係屬向告訴人詐取，供作豪漢公司匯入貿川公司
    之購料資金：
    (1)公訴人所指用作支付購買原料紗之票據資金，有部分流向
      告訴人本人及其親人，顯非被告等人所詐得：公訴人以附
      表3 所示票據資金，係用作支付豪漢公司支付予冒稱貿川
      公司以作為購買原料紗之資金，然查，其中編號22、25所
      示票據資金，嗣分別由告訴人之妹徐硯琳、同賜公司趙惠
      文即徐硯琳所任職之公司（參見原審卷2第249頁告訴人之
      證詞）所提示，顯然非被告等人取得之款項。
    (2)公訴人認為，被告己○○提供自己、周怡雯、周奕宏等帳
      戶，而由庚○○匯入資金達43,258,377元，往來40筆，而
      匯入未完全提領之金額達453,770 元，顯見該金額係歸被
      告己○○取得，被告己○○辯稱係屬房租應屬飾卸之詞云
      云。惟查，僅係以被告己○○提供多人帳戶作為被告戊○○夫婦匯款之用，實不足作為有與被告戊○○夫婦共同詐
      欺之佐證。且被告己○○與被告戊○○及魏婉如間，尚曾
      因合資購買宜蘭縣羅東鎮○○路及復興街等房地，並共同
      將該等房地出租予他人以收取租金，被告戊○○夫婦每月
      均應支付所收取租金之部分等情，業據被告戊○○於原審
      審理時供述甚明（參見原審卷3，94年1月26日審理筆錄）
      ，並有房屋租賃契約書附卷足證（參見偵查卷2第308頁）
      ，被告己○○與被告戊○○夫婦間既仍存有債權債務關係
      ，則公訴人僅以所匯入之資金中亦有未完全提領之金額，
      遽認被告己○○與被告戊○○夫婦間必有詐欺之聯絡行為
      ，實嫌速斷。
  4.告訴人指訴紘慶公司與豪漢公司簽訂原料紗買賣契約使告訴
    人陷於錯誤一節，查：
    (1)訊據被告丙○○否認系爭原料紗之買賣契約書上「紘慶實
      業股份有限公司」、「丙○○」之簽名及印文均其所為，
      被告戊○○亦否認曾提供該份買賣契約書予告訴人，而告
      訴人庚○○亦自承確實未親見被告戊○○與其妻魏婉如、
      被告丙○○偽立該等契約書，則系爭買賣契約書究係由被
      告戊○○與其妻魏婉如何人製作，實無從得知。更況，告
      訴人自承買賣契約書上豪漢公司之大小章均由其蓋印，其
      亦應核閱過該等合約書之內容、確認訂貨詳情，應不致輕
      信匯款為原則。
    (2)就告訴人指證與紘慶公司洽訂買賣契約之過程而言：告訴
      人於調查局調查時指稱：「戊○○於88.3.18 前預與紘慶
      實業公司丙○○購買原料紗時，戊○○曾在豪漢公司打電
      話給紘慶公司丙○○討論... 」、「隔 (19) 日戊○○即
      交付我紘慶公司與豪漢公司之買賣契約書乙份給我簽名用
      印。但是當日簽約時丙○○並不在場，該合約事先即由紘
      慶公司已簽妥承購內容並已用印... 」、「我為求證，亦
      要求戊○○給我丙○○聯絡電話（詳細電話我記不清楚）
      ，我即以該電話聯絡丙○○，丙○○以紘慶公司稱：該批
      係進口原料，要以現金交易方式，我亦同意。」等語（參
      見調查站卷第4 頁以下）。而上情均為被告戊○○、丙○○堅詞否認。衡諸一般市場簽訂契約之常規，於簽約時當
      以確認貨品種類數量、交貨日期及價金給付方式為常態，
      惟觀諸契約內容無交貨日期，且訂約2 日內即將總價全部
      付清，有關現金給付部分，未見任何憑據，嗣後豪漢公司
      從未收到此批10500 磅之原料紗貨品，告訴人亦未曾起疑
      ，與交易常態及經驗法則顯有不符。
    (3)再觀諸該買賣契約書本身：告訴人於偵查中亦未否認該紙
      契約是由伊名義簽訂，印章並由其保管，並證以：「戊○○簽好約以後，拿來給我蓋章。」、「我只有寫乙方、住
      址、簽名、蓋章，其他部分給我之前已寫好。」（參見偵
      查卷第24、25頁），告訴人既保管公司大小章，對於契約
      書本身即存在上揭不合理之處，該紙買賣契約書上紘慶公
      司之地址為「臺北市○○○路○ 段102 巷3 弄55-2號15樓
      」也非其曾到過之農安街或龍安街，告訴人未有起疑，猶
      予用印、付款，其是否確因該紙買賣契約書受騙而付款，
      令人懷疑。
  5.被告丙○○提供其第一銀行中山分行帳戶，難認係屬向告訴
    人詐取，供作豪漢公司匯入紘慶公司之購料資金1,573, 500
    元：
      查被告丙○○所有第一銀行中山分行帳戶（帳號：000000
      00000 號）雖確曾於88年6 月3 日存入1,573,500 元，然
      被告丙○○辯稱，該帳戶均由其妻被告己○○使用等語，
      與被告己○○所述相符，可見被告丙○○對於匯款進出情
      形不知悉之辯解，應堪採信。再查，該筆匯款雖係由豪漢
      公司匯入丙○○帳戶中，然查豪漢公司既與紘慶公司交易
      ，何以交易之款項未匯入紘慶公司之帳戶反而匯入丙○○
      之帳戶，此與一般交易情形亦有未合。告訴人是否確實誤
      信丙○○之帳戶為紘慶公司所提供之帳戶殊值懷疑。
  6.被告丙○○與胡添賜是否共同在豪漢公司、告訴人庚○○處
    取得現金1,650,000元，無從證明：
      告訴人並未提出確有支出此筆現金之支出傳票、收據等證
      明，且被告丙○○於88年3 月19日及88年3 月20日2 天，
      均在其任職之神港電機股份有限公司上班，並未請假或外
      出，亦有卷附該公司出具92年8 月7 日（工）字第92871
      號函（參見原審卷第164頁）可資佐證，是告訴人此部分
      指訴並無積極證據可以證明。
四、有關公訴人指訴被告戊○○與其妻魏婉如有與被告乙○○、
    辛○○共同謀議，由被告乙○○、辛○○假冒成衣商，致告
    訴人誤信而支出如附表5 所示金額以作為加工工資、如附表
    6 所示金額以作為購買成衣品之資金云云，查與事實不符：
（一）被告乙○○係經營中古車行、辛○○係經營汽車洗車業，
      自始為告訴人所明知，應無假冒成衣商而與被告戊○○串
      謀之情：
    (1)被告乙○○係經由被告戊○○之介紹，曾於87年7 月間，
      提出自己BMW 轎車、本票及被告乙○○之父所有坐落花蓮
      縣玉里鎮之房地所有權狀，向告訴人告貸1,500,000 元，
      月息為225,000 元。又告訴人為了出借款項撥款前，曾至
      被告乙○○位於桃園之中古車行查看，並順便由同址之被
      告辛○○為告訴人洗車等情，已據證人戊○○供述明確（
      參見94年1月26日原審審理筆錄）。可認被告乙○○與辛○○應早就認識，並對渠等職業知悉甚詳。
    (2)且告訴人所指之交易過程亦有瑕疵：告訴人於調查局訊問
      時指訴：被告戊○○為了取信於伊，提供甲○○、「呂芳
      枝」、邱紋慶、劉進宜等4 人之成衣買賣契約書，並支付
      交易金額約3 成之訂金支票，該等支票後於89年3 月間收
      回之客票均跳票，伊才向渠4 人查證，而知悉是騙局（參
      見調查站卷第2 、3 頁）。於偵查中指訴：「（問：你認
      識... 呂芳枝？）呂芳枝不認識... 」、「（問：）成立
      公司以前你有無去與各該人確認契約內容？我有去跟他們
      本人確認，是在成立公司要交貨之時，有去跟他們確認契
      約。」（見偵查卷1第23頁）、於原審審理時進而指訴：
      「辛○○不是成衣代工的廠商... 他們說呂芳枝是她先生
      ... 」、「（問：乙○○、辛○○自稱成衣商是誰向誰買
      成衣？）有時豪漢公司賣成衣給乙○○、辛○○，有時他
      們賣成衣給豪漢公司，乙○○也曾拿衣服至豪漢公司賣，
      買賣的事情都是戊○○與魏婉如去處理，我只是提供資金
      ，辛○○自稱呂芳枝是她先生... 辛○○說呂芳枝要多少
      件衣服。」、「... 我不知道辛○○是否到豪漢公司，因
      為我不常到豪漢公司... 」、「算是我先向己○○買，我
      再轉賣給乙○○，我賺取中間差價。」、「他們有說辛○○是呂芳枝的太太，辛○○有在賣成衣，辛○○自己承認
      在賣成衣，而且他每次到我家都會談賣衣服的事情... 」
      、「... 大部分是將成衣賣給辛○○，至於是否有向辛○○買成衣，我不清楚... 」（參見原審卷2第184頁以下）
      。依告訴人所述，被告辛○○自稱呂芳枝之先生與其多次
      洽談成衣買賣事宜，然經詰問後對於被告辛○○出賣成衣
      予豪漢公司或該豪漢公司出賣成衣予被告辛○○之詳情並
      無清晰陳述。復以，究竟是豪漢公司「買」或「賣」成衣
      給被告辛○○陳述不一，是否真有其所稱之洽談過程，難
      不起疑。再者，倘若告訴人與被告辛○○或乙○○確曾多
      次洽談成衣買賣事宜，並進而有如附表所示之款項進出，
      應有熱絡之交易紀錄才是，然查證人即豪漢公司會計楊淑
      后卻於原審證稱：伊在公司見過乙○○，次數不超過10
      次。不知道乙○○任職何處，是庚○○或魏婉如說乙○○
      西裝褲託豪漢公司出售，伊認為乙○○是賣成衣的，就只
      有1批，伊記得是庚○○之夫說要買褲子，問看是否有其
      他人要買。該批褲子是現金買賣，1件只要幾百元，件數
      沒有很多，大部分都是朋友買的，沒有訂單或發票，伊經
      手的買賣契約沒有和乙○○有買賣行為，到豪漢公司好像
      都是一般閒聊，沒有談到業務的事等語（參見原審卷2第
      136頁以下），足見被告乙○○與豪漢公司有何關聯，即
      令每日上班之會計也不甚知悉，又未曾經手與業務有關事
      務，每到公司所談事項多屬閒談，所謂託售西裝褲一事，
      只有一批、件數不多，又多為友人所需，與告訴人證述交
      易情形，相去甚遠。至於告訴人提出分別由「呂芳枝」與
      豪漢公司或魏婉如簽訂之成衣買賣契約書3紙（參見調查
      站卷第330、337、342頁），經查，這些契約書非被告乙○○或辛○○所製，且實際上告訴人亦自承並沒有發票或
      其他收受物品的憑證（參見原審卷2第157頁），是尚難認
      告訴人所指被告乙○○、辛○○假冒成衣商云云為事實。
（二）被告乙○○、辛○○所設立之支票存款帳戶，應係應魏婉
      如之要求，並由庚○○任介紹人，以作為票貼融資之用：
      告訴人於偵查中證稱：「（問：有無與魏婉如帶乙○○至
      合庫蘇澳支庫找經理吳大維並辦理開戶及請領支票使用？
      ）我有跟吳大維講，是他們自己去的。（見偵查卷2 第64
      、65頁）」，嗣於原審審理時改稱：「... 乙○○說去那
      裡開戶比較方便，我順便搭他們的車子去看看。」（見原
      審卷第182頁、183頁）。另證人即被告戊○○之子林家逵
      亦於原審審理時詰稱：伊見過乙○○、辛○○，當時伊休
      學在家，魏婉如請我開車載她去合作金庫蘇澳支庫，是與
      乙○○、庚○○一同前往，好像是乙○○要開戶，出來時
      乙○○手上拿著存褶及1疊支票好像是50幾張或100張。過
      不久魏婉如請伊載她及辛○○去宜蘭縣宜蘭市○○路第一
      銀行辦理支票，那次庚○○沒有去，魏婉如說好像是庚○○與銀行很熟的關係，魏婉如使用這些支票是為了周轉之
      用等情（見原審卷2第150頁以下）。可見告訴人對於被告
      乙○○、辛○○提供帳戶供魏婉如使用應已參與其中。
五、並無證據顯示，被告甲○○與有被告戊○○、己○○及乙○○串謀，於告訴人或豪漢公司會計小姐來電詢問已加工完成
    之成衣需交由承銷商代為銷售，表示確有其事，而使告訴人
    受到詐騙：
（一）公訴人雖認被告甲○○已坦承魏婉如曾告知，要其應付告
      訴人，隨機應變，且被告甲○○確實依照魏婉如指示回應
      告訴人云云。然經原審勘驗91年11月20日被告甲○○偵查
      錄音帶：
      「甲○○，你有沒有接過他（指告訴人）的電話？」
      「有，接過一次。」
      「問什麼呢？」
      「他問我魏婉如我認識嗎？有沒有跟他生意來往？」
      「那他怎麼說？」
      「那時魏婉如有提早跟我講，她說跟她有生意往來，叫我
        說他如果打電話來，跟他擋一下。」
      （告訴人庚○○插話，承認他有作衣服）
      「我打電話給他的時候…」告訴人插話陳稱。
      「因為這跳這麼多，我怕說如果真的沒有的時候，我這個
        錢也拿不回…。」被告甲○○回應。
      「說他有作衣服這樣子。」告訴人庚○○插話。
      「叫你跟他講說……」檢察官確認。
      「他有作衣服。」告訴人答稱。
      「叫你他講什麼？」檢察官問。
      「叫我說擋一下，叫我說他講什麼你就跟他說可以，這樣
        就好了。」
      「就隨機應變，對不對？因為你之前已經借了很多票了，
        對不對？」
      「對！」
      「那我也有問他，你有沒有錢借給他。」告訴人庚○○補
        稱。
      「他有沒有問你？」檢察官質問被告甲○○。
      「有。他跟我講說借錢給人家，他有時講出去，他再拿沒
        有錢給我，借不到錢還我的時候，我怎麼辦？」
      由上述被告甲○○之供述可知，被告甲○○僅係應魏婉如
      之要求，於告訴人來電時擋一下，而此一電話對話，究係
      發生於何時，是否確實是在公訴人所指於加工成衣完成，
      需交由承銷商代為承銷之際？魏婉如何以要求被告甲○○
      擋一下？所謂擋一下之實際內容為何？被告甲○○是否知
      悉魏婉如與告訴人之關係？有無提及卷附88年5 月13日、
      88年5 月25日、88年6 月23日、88年8 月27日以及沒有日
      期及公司大小章等多紙被告甲○○向豪漢公司或魏婉如承
      購冬衣之買賣契約書內容？與被告甲○○交付之多紙支票
      之關聯性如何？等重要爭點均闕如，自無從於上開偵訊內
      容查知，是尚不得因此推認被告甲○○知悉魏婉如對告訴
      人有何詐欺行為，或庚○○因被告甲○○之行為而受騙，
      則難認被告甲○○與被告魏婉如間有何詐欺之犯意聯絡與
      行為分擔存在，更遑論與被告戊○○、己○○或乙○○有
      詐欺之犯意聯絡與行為分擔存在。
六、綜上各情，本件告訴人是否確實支出如附表2 至6 所示之金
    額即92,317,435元乙節，並無法證明，且豪漢公司有下述顯
    著未正常營運之狀況，對於豪漢公司並未實際從事本業經營
    ，告訴人實難諉稱均不知悉。關於公訴意旨認被告戊○○、
    乙○○、己○○、丙○○偽造貿川公司、紘慶公司與豪漢公
    司間之買賣契約書，實僅有告訴人之指訴，不足為據。而就
    被告戊○○、魏婉如與己○○、丙○○串謀，由被告己○○
    冒充貿川公司或成衣商、由丙○○假冒紘慶公司人員、由被
    告乙○○、辛○○假冒成衣商，致告訴人誤信各節，是否為
    真實，尚有合理懷疑存在。末以，無證據顯示，被告甲○○
    與有被告戊○○、己○○及乙○○串謀，於告訴人或豪漢公
    司會計小姐來電詢問已加工完成之成衣需交由承銷商代為銷
    售，表示確有其事，而使告訴人受到詐騙之情。此外，復查
    無其他積極證據足資證明被告戊○○、己○○、乙○○及丙○○有公訴人所指偽造文書之犯行，被告戊○○、己○○、
    乙○○、丙○○、辛○○及甲○○有共同詐欺取財之犯行，
    自屬不能證明其犯罪，原審為無罪之諭知。核無不合，公訴
    人上訴意旨仍以告訴人庚○○之指訴，並經詰問，其指述並
    無渲染、誇大、矛盾、歧異等瑕疵，且繫案支票HE0000000
    係經被告戊○○背書轉讓他人，被告己○○於調查站供詞，
    顯見被告己○○對證人楊淑合、庚○○提及係貿川公司業務
    代表云云，又被告己○○提供周怡雯等帳戶，告訴人入資
    金達00000000元，往來40筆，此等有交易明細表可查，顯見
    其中45萬餘元歸己○○耳得，證人楊淑后證稱被告乙○○常
    至辦公室走動，被告辛○○多次與告訴人商談成衣買賣，被
    告甲○○偵查中坦承魏婉如有特別告訴伊隨機應變等等前詞
    而指摘原判決不當，為無理由，應予駁回。
據上論斷，應依刑事訴訟法第368條判決如主文。
本案經檢察官洪泰文到庭執行職務。
中    華    民    國    95    年    3     月    29    日
                  刑事第七庭  審判長法  官  陳  正  雄
                                    法  官  許  錦  印
                                    法  官  蔡  光  治
以上正本證明與原本無異。
檢察官如不服本判決，應於收受送達後十日內向本院提出上訴書
狀，其未敘述上訴之理由者並得於提起上訴後十日內向本院補提
理由書（均須按他造當事人之人數附繕本）。
                                    書記官  陳  韋  杉
中    華    民    國    95    年    4     月    14    日


司法院資訊處製作；財團法人民間司法改革基金會備份。
